臺灣高雄地方法院刑事判決　　　　　　　　　　　　　九十一年度自字第二一六號
　　自　訴　人　甲○○
　　代　理　人　宋明政律師
　　被　　　告　乙○○
　　選任辯護人　黃振銘
　　　　　　　　吳春生
右列被告因背信案件，經自訴人提起自訴，本院判決如左：
    主  文
乙○○無罪。
    理  由
一、自訴意旨略以：自訴人甲○○前於民國八十三年二月二十六日，與案外人李仟萬
    各出資一半，推由自訴人出面買受朱豐益所有坐落屏東縣萬丹鄉○○段四二八地
    號農地，及其上建物建號九十八、九十九號，即門牌號碼為屏東縣萬丹鄉廣安村
    西勢尾七之三號、七之六號之農舍（以下簡稱系爭不動產），總價金新台幣（以
    下同）五千九百四十一萬二千九百十元。嗣因自訴人係設籍在高雄縣鳳山市之自
    耕農，鳳山市與屏東縣萬丹鄉並未接鄰，依當時土地法之規定無法取得該筆土地
    自耕能力證明，遂於八十三年八月十九日將該筆土地及其上建物信託登記於被告
    乙○○名下。詎被告竟意圖為自己不法之利益，違背自訴人之信託意旨，於自訴
    人未授予處分權之情形下，擅將系爭不動產之所有權，以夫妻贈與為原因，於九
    十年四月十八日辦理所有權移轉登記予其妻陳金桃，而為違背其任務之行為，致
    生損害於自訴人，因認被告乙○○涉犯刑法第三百四十二條第一項之背信罪嫌。
二、自訴人認被告乙○○涉犯前開背信罪嫌，無非以不動產買賣契約憑證、土地及建
    物登記簿謄本、本院九十年重訴字第一一二九號判決書等影本各一份資為論罪之
    依據。訊之被告乙○○則堅決否認有何自訴人所指之犯行，辯稱：因為自訴人沒
    有自耕農身分，所以拜託我將系爭不動產之所有權登記在我名下，後來自訴人以
    系爭不動產向台東中小企業銀行屏東分行（以下簡稱台東企銀屏東分行）借款三
    千萬元，並請我擔任連帶保證人，後來自訴人沒有依約繳息，台灣屏東地方法院
    民事執行處來查封我的財產，只好由我替自訴人清償前開借款本息共三千零五十
    萬元，自訴人及李仟萬均將系爭不動產之所有權狀交給我，由我處理清償借款事
    宜，我既已清償自訴人所積欠之債務，為求保障對自訴人之債權，遂將系爭土地
    及建物移轉登記為陳金桃所有等語。
三、按犯罪事實應依證據證據認定之，無證據不得推定其犯罪事實；又不能證明被告
    犯罪或其行為不罰者，應諭知無罪之判決；刑事訴訟法第一百五十四條、第三百
    零一條第一項分別定有明文。又按刑法第三百四十二條之背信罪，係以為他人處
    理事務者為犯罪主體，所稱為他人處理事務之緣由，固包括因法律行為而為他人
    處理事務之情形在內，然其因法律行為為他人處理事務者，必須此項法律行為具
    備適法性。次按，刑法上背信罪所指為他人處理事務，在性質上應限於具有相當
    責任性之事務，而且行為人在處理上有權作成決定，或是行為人在處理上需要作
    成決定之事務。若他人對於行為人並無相當之授權，兩者之間並不存在所謂之信
    託關係，行為人所從事者只是轉達之工作，無需也無權作成任何決定者，則非背
    信罪所指之事務（最高法院八十五年度台上字第六六○號刑事判決參照）。再按
    ，我國信託法係於八十五年一月二十六日公佈施行，於此之前，並無信託法之頒
    佈或於民法有有關信託行為之規定，而依通常見解，所謂信託，係委託人為自己
    或第三人之利益，以一定財產為信託財產，將之移轉於受託人，由受託人管理處
    分，以達一定之經濟上或社會上之目的行為，受託人不特僅就信託財產承受權利
    人之名義，且需就信託財產依信託契約所定之內容為積極之管理處分。但是如委
    託人（即借用人）僅係以財產上之名義移轉受託人（即登記名義人），受託人自
    始無積極管理處分之義務，而有關該財產之管理、使用或處分悉由委託人自行辦
    理時，則為消極信託。於民事上，因此種情形多屬通謀虛偽意思表示，極易助長
    脫法行為，殊難認其行為之合法性（最高法院八十三年台上字第三一七二號民事
    判決、七十一年度台上字第二○五二民事判決）。亦即此種借名登記，其登記名
    義人若僅單純出借名義，對登記之標的物或權利並無任何管理處分之實，其實際
    佔有、管理之人仍為借用人，即上揭所謂之消極信託，依現行信託法，並不成立
    信託關係，而難認受託人（即登記名義人）係為借用人處理事務。（最高法院八
    十六年度台上字第四二四九號刑事判決參照）。
四、經查：
（一）系爭不動產係自訴人與李仟萬於八十三年二月二十六日，各出資一半，推由自
      訴人具名向朱豐益買受，總價金五千九百四十一萬二千九百十元，因自訴人係
      設籍在高雄縣鳳山市之自耕農，鳳山市與屏東縣萬丹鄉並未接鄰，依當時土地
      法之規定無法取得該筆土地自耕能力證明，遂於八十三年八月十九日將系爭不
      動產登記於被告乙○○所有，自訴人於八十四年八月三十日向台東企銀屏東分
      行為借款三千萬元，由李仟萬及被告乙○○為連帶保證人，並以系爭不動產為
      台東企銀屏東分行設定擔保最高限額三千六百萬元之抵押權，惟自訴人並未依
      約清償本息，迄八十九年十一月三十日止，共積欠台東企銀屏東分行本金、利
      息及違約金共三千零五十萬元，自訴人所有財產業經法院民事執行處查封，遂
      由被告乙○○於八十九年十一月三十日以連帶保證人之資格代自訴人清償前開
      借款，並承受債權人即台東企銀屏東分行對於主債務人即自訴人之債權，被告
      乙○○則於九十年四月十八日以夫妻贈與為原因，將系爭不動之所有權移轉登
      記予其妻陳金桃之事實，業據自訴人及其代理人宋明政律師、被告乙○○分別
      於本院審理中陳明在卷，並有不動產買賣憑證、土地登記簿謄本、借據、代償
  證明書、債權讓與契約書等影本各一份附卷可按，並經本院調閱本院九十年度
      重訴字第一一二九號清償債務卷宗核閱無訛，堪信為真實。
（二）又系爭不動產雖登記為被告乙○○所有，但土地上僅有兩幢房屋及幾株椰子樹
      ，並無人管理，亦未委託被告乙○○管理等情，業據自訴人於本院訊問時陳明
      在卷（本院九十一年九月十八日訊問筆錄），足見被告乙○○並非如信託契約
      中之受託人，不僅就信託財產承受權利人之名義，且就信託財產依信託契約所
      定之內容有積極之管理處分權，而僅係因其具有自耕農身分，自訴人始將系爭
      不動產登記於其名下，是渠等所為顯與信託行為之要件不符，而屬單純出借名
      義之借名登記行為。況自訴人始終未明確指出其究係委託被告乙○○處理何事
      ，自難僅以系爭不動產係登記於被告乙○○所有，即認自訴人有委託被告乙○
      ○處理事務之情。又於八十九年十一月間某日，被告乙○○與其妻陳金桃一同
      至自訴人家中，由自訴人將系爭不動產之所有權狀交予被告乙○○，並協議由
      被告乙○○清償前開借款，系爭不動產即由被告乙○○取得所有權等情，亦據
      自訴人分別於本院訊問時（九十一年九月十八日訊問筆錄）及本院九十年度重
      訴字第一一二九號清償債務事件中陳明，有筆錄影本在卷可按，雖被告乙○○
      於本院訊問時亦陳稱：自訴人拿所有權狀給我，叫我去處理之後再去還錢，不
      夠清償的部分再來結算等語，惟系爭不動產確係於八十九年十一月間因自訴人
      已積欠台東企銀屏東分行三千零五十萬元無法清償，始由自訴人將所有權狀交
      付被告乙○○處理亦堪認定。又被告乙○○代自訴人清償前開債務後，承受債
      權人即台東企銀屏東分行對於主債務人即自訴人之債權，並經本院以九十年度
      重訴字第一一二九號判決自訴人應給付被告乙○○三千零五十萬元及自八十九
      年十一月三十日起至清償日止按週年利率百分之五計算之利息，並於九十一年
      五月六日確定，亦經本院調閱該清償債務卷宗核閱無訛。
（三）綜上所述，系爭不動產原固登記為被告乙○○所有，然被告乙○○對於該不動
      產並未負有責任性之事務，亦無何積極之管理處分權，係事後自訴人以系爭不
      動產向台東企銀屏東分行借款後，無法清償，始由自訴人交付該不動產之所有
      權狀，並由被告乙○○以連帶保證人之資格代自訴人清償三千零五十萬元，是
      被告乙○○與自訴人間並無信託契約之受託人及委託人之關係，而自訴人又未
      能指述究係委託被告處理何事，尚與刑法背信罪所稱為他人處理事務之構成要
      件不符，況被告乙○○為自訴人清償前開債務，支出三千餘萬元，自訴人事後
      分文未還，被告乙○○主觀上顯無為自己或第三人不法利益之意圖，客觀上亦
      未生損害於自訴人之財產或其他利益。因之，被告乙○○既非屬刑法背信罪所
      規範之犯罪主體，自難以該罪相繩。此外，本院復查無其他積極證據足認被告
      乙○○有何自訴人所指背信之犯行，不能證明被告乙○○犯罪，依法應為無罪
      之諭知。
據上論斷，應依刑事訴訟法第三百四十三條、第三百零一條第一項，判決如主文。
中      華      民      國    九十一    年      十      月      四      日
                                  臺灣高雄地方法院刑事庭
                                      法  官    涂裕洪
右正本證明與原本無異。
如不服本判決，應於判決送達後十日內，向本院提出上訴狀。
                                      書記官    賴佳慧
中    華    民    國      九十一     年      十     月      八      日
